【裁判字號】    92,上訴,782
【裁判日期】    920626
【裁判案由】    違反森林法
【裁判全文】
臺灣高等法院高雄分院刑事判決                    九十二年度上訴字第七八二號
    上  訴  人  臺灣屏東地方法院檢察署檢察官
    被      告  乙○○
    選任辯護人  葉武侯律師
右上訴人因被告違反森林法案件，不服臺灣屏東地方法院九十一年度訴字第八一三號
中華民國九十二年三月十一日第一審判決（起訴案號：臺灣高雄地方法院檢察署九十
年度偵字第二六九五號），提起上訴，本院判決如左：
      主  文
原判決撤銷。
乙○○連續於保安林內竊取森林主產物，處有期徒刑捌月，併科罰金貳拾壹萬伍仟元
，罰金如易服勞役，以罰金總額與陸個月之比例折算。
      事  實
一、乙○○意圖為自己不法之所有，並基於概括犯意，自民國（下同）八十九年十月
    間起迄於九十年二月初止，在行政院農委會屏東林區管理處 (下稱屏東林管處)
    恆春工作站所管理國有保安林地第六林班地及國有非保安林之第七、八、九號林
    班地內，先後多次持客觀上足以對人之身體、生命造成威脅之鐵鋸及鋤頭等物（
    未扣案），竊取上開國有保安林班地及國有非保安林班地內之主產物七里香多次
    ，嗣於九十年三月十五日二十一時許，在屏東縣恆春鎮○○里○○路一八○號前
    空地，為警會同屏東林管處人員共同查獲又名為「月橘」之七里香二十七棵，計
    在國有保安非內竊得之贓額約新台幣（下同）二十一萬五千元。
二、案經屏東縣警察局恆春分局報請台灣屏東地方法院檢察署偵查起訴。
      理  由
一、訊據被告乙○○對於在其右揭住處為警查獲七里香二十七棵之事實，固供認不諱
    ，惟矢口否認有何違反森林法之犯行，辯稱：查獲之七里香係在其友人賀嘯天所
    有之屏東縣山腳段第二十六之九號土地內挖取的云云。
二、經查：
  (一)屏東林管處恆春工作站所轄之國有第六林班地係保安林區，第七、八、九林地係
    一般林班地，此經屏東林管處函覆在卷（見原審卷第七頁），而上開國有林班地
    在八十九年三、四月間清查時，確有七里香被竊挖之事實，亦據證人甲○○（即
    屏東林管處恆春工作站人員）於原審證述屬實（見原審卷第十九頁），並有其提
    出被盜挖之照片十三幀在卷可憑（見警卷第十九頁至二十四頁）。
  (二)九十年三月十五日晚間二十一時許，警方在被告設於屏東縣恆春鎮○○里○○路
    一八○號前空地查獲七里香二十七棵之事實，除據被告坦承在卷外，並有查獲時
    拍攝之照片二十七幀在卷可憑（見警卷第二十五至三十五頁、第三十八至第四頁
    ），復經檢察官勘驗屬實，有勘驗筆錄可憑（見偵查卷第十八頁背面第一行），
    被告此部分自白與事實相符，堪可採信。
  (三)證人甲○○於檢察官偵查中證稱：據樹型判斷，查獲之樹木是國有林班地所有，
    山坡地可生長野七里香，但樹齡如此大的微乎其微，如是八十九年砍的，切口不
    應如此新；查獲之七里香有些是用稻草包起來，表示剛砍伐不久等語（見偵查卷
    第十一頁倒數第六行起及背面）。嗣於檢察官履勘被告友人賀嘯天所有土地內之
    林木時亦證稱：「（問：剛才勘查之地形可否長出像被告住處前的樹木？）不可
    能，該處只能長出小棵的七里香，不可能長出這麼粗大」、「（問：現場勘查時
    有無找到樹洞、樹枝、樹根殘留？）沒有」、「林班地內之七里香才可能長出那
    種形狀」等語（見偵查卷第二十四頁）。於原審證稱：「（問：如何確定所查獲
    的七里香是你們工作站所有？）我們是根據查獲七里香的樹型及結瘤情況研判的
    ，因為七里香長在不同的林班就有不同之樹型，在佳樂水那邊的第三六、三七林
    班地所長的七里香普遍比較矮，樹瘤比較多，因為那邊風比較大，四重溪那邊的
    林班地是第六、七、八、九林班地長的比較高，樹瘤比較小，樹幹會長成一摺一
    摺的，也就是樹的表面會崎崎不平」等語（見原審卷第十九頁倒數第六行起）。
    於本院調查時證稱：後來跟法官去那一次，跟第一次（指會同檢察官前往被告友
    人之土地勘查那一次）所找的路不一樣，有找到被告挖取樹木的痕跡，有發現七
    里香，但沒有發現像被告家裡的七里香那麼大顆，被告說大顆的樹木都被挖走了
    ，但挖掘的時候，空隙（按指抗洞）都很大，所以該空隙不會過一、二年就沒有
    了，所以我認為被告家中查獲的樹木的樹型不是長在那個地方；被告家中樹木的
    樹頭都用稻草包起來，所以應該是剛挖不久，但是在現場（即友人之土地）卻找
    不到坑洞；在被告家中查獲的樹型、直徑是恆春當地的氣候才有，案發後有請中
    興大學調查，直徑十二公分的七里香成長時間需要九十年，在被告家中查獲直徑
    有二、三十公分都有，我參加會勘後發現被告家中的七里香都比較大顆，枝葉都
    比較大，若挖走後，樹冠層會有空隙，所以不管洞穴是否存在，樹冠層會留下空
    隙，但我們去找的時候，樹冠層是遮蓋的，不是空的等語（見本院卷第三十二頁
    倒數第七行、第三三頁倒數第七行、第三四頁倒數第一行起）。經將被告於原審
    所提出在其友人賀嘯天土地內所拍攝之照片二十幀，與在被告住處查獲拍攝之七
    里香照片（附在警訊卷第二五頁以下、原審卷第五三頁上方）比對結果，可發現
    在被告友人土地內之七里香樹徑明顯較為細小，在樹型方面，被告友人土地上之
    七里香在接近樹幹部分均較為挺直，亦無分枝及類似扭轉後的摺痕，在被告住處
    查獲之七里香樹幹部分多成曲折狀，有分枝長出，且大部分有類似扭曲的摺痕，
    足徵二者樹型確有不同無訛。
  (四)原審法院履勘被告友人土地時，雖發現有六個挖掘後所遺留的坑洞，其中五個坑
    洞被告指稱係其挖掘七里香後所遺留（見原審卷第三四頁勘驗筆錄），惟會勘之
    證人劉育宗（屏東林管處之技術士）於現場結證稱：編號一、二之洞所留下之樹
    根不是七里香，因為那些樹很脆弱，而七里香的樹根很結實，編號三的洞也不屬
    於七里香，編號四、五是七里香，編號六不是烏柑仔樹。這些地區是屬於原始林
    地拓伐過的次林地，是可以長出七里香，但樹型較細小等語（見原審卷第三七頁
    倒數第五行起、同頁背面倒數第三行）。證人甲○○於本院調查時亦證稱：後來
    跟法官去那一次，跟第一次找的路不一樣，發現有七里香，但是沒有發現像被告
    家裡的七里香那麼大顆等語（見本院卷第三二頁），是原審法院勘驗時所發現之
    坑洞仍不能證明係被告住處查獲扣得之七里香所由出。又原審勘驗時雖拾獲有直
    徑約十公分之七里香殘枝，惟在被告住處查獲七里香直徑並無十二公分以下者，
    有每木調查表可憑（見警卷第九頁）。從而上開七里香殘枝亦不能證明與被告住
    處查獲之七里香出於同一區域。再者，被告住所被查獲之七里香多達二十七顆，
    數量非小，且均係大型樹種，依前揭證人甲○○所證挖掘後必留下大面積之坑洞
    ，且樹冠層應有間隙，惟於檢察官會同被告及林管處人員於九十年七月二十三日
    前往被告友人之土地會勘時，由被告帶領步行一小時十分（約走五００公尺），
    遍尋多處，均未找到殘留之樹洞、樹枝或樹葉等殘留物，有勘驗筆錄可憑（見偵
    查卷第十八頁背面第六行起），原審法院九十一年十二月二十六日會勘時，被告
    亦未能指出相當於查獲七里香數量之挖掘坑洞，是被告所辯係查獲扣得之二十七
    顆七里香係在其友人土地內挖掘而得云云，顯無可採。
  (五)證人甲○○於原審雖證稱：「（問：有無去比對在國有林班地遭竊之七里香，與
    查獲之七里香大小是否相同？）這個沒有辦法比對，因為被砍伐之後，盜砍者會
    將樹木去除一部分，防止我們比對」等語，足證其並未實際比對在被告住處查獲
    之七里香與第六、七、八、九號國有林班地上失竊之七里香是否相符，惟其係從
    事巡山、取締盜伐等工作，有三年的工作經驗，此經其於本院調查時證述在卷（
    見本院卷第三十三頁），參以如前所述，在被告友人土地上並未發現與在被告處
    所查獲相同樹型之七里香，亦未發現相當數量之挖掘之跡證，證人甲○○所證即
    難謂無根據而不得採信。又證人賀嘯天於警、偵訊及本院調查時雖均證稱有同意
    被告前往其所有屏東縣山腳段第二十六之九號土地內挖取樹木等語。惟其於警訊
    中證稱：是一些雜木，樹種我不清楚，我沒有到現場看等語（見警卷第七頁背面
    ），於檢察官偵查中證稱：只知道該地上有很多樹；卷附七里香是否我土地上樹
    木我不確定；乙○○有無去挖我不知道等語（見偵查卷第十二頁、等二三頁）；
    於本院調查時證稱：有些林木，名稱我不清楚，我所知有木麻黃、九芎、相思樹
    等，我沒有跟他去挖等語（見本院卷第三一頁），均不能證明查獲之七里香係在
    賀嘯天之土地內挖掘，是其所證亦不足為被告有利之認定。
  (六)證人甲○○於警訊中雖證稱：警方所查扣之林木是剛剛挖掘的，時間不超過十天
    ，如是八十九年十月所挖掘，應已發新芽，查扣之林木卻未發新芽，並且三、四
    月份是七里香移植最佳季節等語（見警卷第六頁）。於檢察官偵查中證稱：應是
    九十年二、三月被砍伐（按係被盜取之意）等語（見偵查卷第十一頁）。於本院
    調查時證稱：樹頭都用稻草包起來，所以應該剛挖不久等語（見本院卷第三三頁
    ）。惟在被告住處查獲的七里香除其中編號五、七、八、九、十二、二十九至三
    十二等九顆係以稻草包起來外，其餘均未以稻草包裹，且部分確已有發芽的現象
    ，有照片可憑（見警卷二五頁以下），是應挖掘之始期應以被告所陳係八十九年
    十月起較為可採。再者，被告係鋸子、鋤頭等工具挖掘之事實，亦據其於本院調
    查時供認在卷（見本院卷第三四頁倒數第六行）。末按查獲扣得之七里香市價共
    計八十六萬元，有林務機關所制作之每木調查表在卷可憑（見警卷第九頁）。
    綜上所述，被告所辯不足採信，其犯行已堪認定。
三、按所謂森林「主產物」，係指生立、枯損、倒伏之竹木及餘留之根株、殘材，國
    有林林產物處分規則第三條第一款定有明文。核被告在國有保安林第六林班地竊
    取七里香所為，係犯森林法第五十二條第一款之於保安林內竊取森林主產物罪；
    其持客觀上足以對人之生命、身體之鋸子、鋤頭於國有非保案林之第七、八、九
    號林班地竊取七里香之所為，係犯森林法五十條之竊取森林主產物罪，應依刑法
    第三百二十一條第一項第三款攜帶兇器竊盜罪論處。被告先後多次犯行，時間緊
    接，手法相同，所觸犯犯罪基本事實相相同，應依情節較重之森林法第五十二條
    第一款論以一罪。
四、原判決未詳為勾稽，遽為無罪之諭知，尚有未洽，檢察官執此聲明上訴，指摘原
    判決不當，為有理由，應由本院將原判決撤銷改判。爰審酌被告否認犯行，所盜
    取者係近百年之珍木，危害自然生態，森林之資源，破壞森林涵養水源，孕育萬
    物之功能，竊取之數量等一切情事，量處如主文所第二項所示之刑。按在保安林
    內竊取森林主副產物者，應依森林法第五十二第一項第一款併科贓額二倍以上五
    倍以下罰金，反之，如觸犯森林法第五十條之罪，應依刑法之規定處斷。被告係
    先後在保安非及非保安林等四筆土地內分別竊取七里香，市價共計八十六萬元，
    已如前述，因已無從判定扣案之二十七顆七里香何者係在保安非內竊取，何者係
    在非保安林內竊取，應採最有利於被告之方式計算贓額，即全部贓額元除以四（
    四筆國有林地）計算之，爰依上開計算方式併科三倍之罰金二十一萬五千元，並
    諭知罰金如易服勞役，以罰金總額與六個月之比例折算。
五、公訴意旨另以：被告自八十九年十月間起另在屏東林管處恆春工作站所管理之第
    六、七、八、九號國有林班地內竊取烏柑仔樹多次，於九十年七月二十三日又於
    被告住處水溝旁發現七里香十五顆（未扣案），因認被告此部分亦涉有違反森林
    法之罪嫌。訊據被告否認有此部分犯行，辯稱：在其住處水溝旁發現之七里香十
    五顆係其母親生前所留下，不知何人所種植，烏柑仔樹是在其友人賀嘯天之土地
    內挖得等語。經查，證人甲○○於原審法院證稱：「（問：查獲之五棵烏柑仔樹
    ，如何證明是國有林班地所有？）烏柑仔樹我比較不確定，因為烏柑仔樹如果被
    挖走的話，洞會比較小，只要填一填我們就不容易查獲，另外烏柑仔樹在私人土
    地上也是可以成長」、「（問：九十年七月二十三日檢察官勘驗現場時，又另外
    發現十五棵七里香，是否可以證明是來自國有林班地？）沒有辦法，那些七里香
    大概已經種植至少一年以上了，因為七里香如果長出一根支條的話，就是種植一
    年，如果再從支條上長出另一支條，就是種植兩年」、「（問：第一次會勘時有
    無發現這十五棵七里香？）沒有，因為那次去會勘時是晚上，並沒有注意看」等
    語。及證人劉育宗亦證稱：「（是否只有在國有林班地有烏柑仔樹？）不是，在
    恆春半島任何一山坡地都會有烏柑仔樹，反而在國有林班地比較少，因為它有刺
    ，影響造林，所以會被砍掉」等語（見原審卷第二一頁、第三八頁），是公訴人
    認被告此部分亦涉有違反森林法之罪嫌，尚屬不能證明，惟公訴人認此部分與前
    揭論罪科刑部分有連續犯之裁判上一罪關係，故不另為無罪之諭知。
據上論結，應依刑事訴訟法第三百六十九條第一項前段、第三百六十四條、第二百九
十九條第一項前段，森林法第五十二條第一款、刑法第十一條前段、五十六條，判決
如主文。
本案經檢察官郭振昌到庭執行職務。
中    華    民    國        九十二      年      六      月    二十六    日
                              臺灣高等法院高雄分院刑事第四庭
                                  審判長法官  蕭權閔
           法官  陳啟造
                                        法官  李嘉興
右正本證明與原本無異。
如不服本判決應於收受本判決後十日內向本院提出上訴書狀，其未述上訴理由者，
並得於提起上訴後十日內向本院補提理由書狀（均須按他造當事人之人數附繕本)「
切勿逕送上級法院」。
                                      書記官  劉博文
中    華    民    國        九十二      年      六      月     三十     日
附錄：本判決論罪科刑法條：
森林法第五十二條第一款。
竊取森林主、副產物而有左列情形之一者，處六月以上五年以下有期徒刑，併科贓額
二倍以上五倍以下罰金：
一、於保安林犯之者。
                                                                      Ｈ


司法院資訊處製作；財團法人民間司法改革基金會備份。
